臺北高等行政法院判決
　　　　　　　　　　　　　　　　　　 93年度訴字第01306號
　　　　　　　　　　　　　　　.
原　　　告　甲○○
被　　　告　教育部
代　表　人　乙○○（部長）
訴訟代理人　許進德律師
　　　　　　蘇夏曦律師
　　　　　　李文娟律師
上列當事人間因有關教育事務事件，原告不服行政院中華民國93
年2月24日院臺訴字第0930081105號訴願決定，提起行政訴訟。
本院判決如下：
　　主  文
原告之訴駁回。
訴訟費用由原告負擔。
　　事  實
一、事實概要：原告填具教育部民國（下同）90年專科學校畢業
    程度自學進修學力鑑定考試報名表，選擇以審查選修學分方
    式，參加自學進修學力鑑定考試。案經被告自學進修學力鑑
    定考試委員會以其共同科目學分數修於相關工作年資滿2年
    之前，資格審查不合格，以審查結果通知書通知原告。原告
    不服，訴經行政院92年6月3日院臺訴字第0920086056號訴願
    決定將原處分撤銷，由被告於2個月內另為適法之處分。嗣
    被告於92年8月1日以台技（1）字第0920115273號函復原告
    ，否准採計其所提學分資料。原告不服，提起訴願，遭決定
    駁回，遂向本院提起行政訴訟。
二、兩造聲明：
　(一)原告聲明：
    1.訴願決定及原處分均撤銷。
    2.請命被告發給原告「專科學校車輛工程科畢業程度學力鑑
      定考試及格證書」。
　(二)被告聲明：駁回原告之訴。
三、兩造之爭點：
  原告主張被告違反法令及92年6月3日行政院訴願決定撤銷發回
  意旨，就其取得證照後由學校發給學分證明，否准採認，顯有
  違誤，是否可採？
  (一)原告主張：
    1.原告參加90年度專科學校畢業程度自學進修學力鑑定考試
      （下稱鑑定考試），遭被告刁難以共同科目學分數修於相
      關工作年資滿2年前為由駁回，損害被告權益，故請求被
      告依據「教育部90年專科學校畢業程度自學進修學力鑑定
      考試簡章」補發90年專科學校畢業程度證書。
    2.原告未曾於正規學校就讀，就本次報考科系而言，符合失
      學情形，據以申請採認之學分，係取得證照後，由學校發
      給學分證明，何以不能採認？被告要求重新修習學分，在
      現今高學費時代，並不合獎勵失學者自學之目的，更不應
      以採計其所提學分，將對正規學校有所衝擊或對其他未經
      採認之應考人有失公平，而犧牲其權益。
    3.本件曾經92年6月3日行政院訴願決定撤銷發回被告另為適
      法處分，被告重為處分時，仍否准採計原告所提學分資料
      ，亦有不合。
　(二)被告主張：
    1.原告提起訴願時，已逾法定期間，且原處分並無違法或不
      當情事，其訴即非合法而應駁回：經查，本件導因於原告
      不服90年度鑑定考試審查不合格之結果，惟系爭審查結果
      是在90年11月2日即已掛號寄出，有大宗掛號清單可證，
      則依訴願法第14條第1項之規定，原告如有不服，應在30
      日內提起訴願，惟原告遲至91年12月9日【訴願會收文日
      期】方提起訴願，顯已逾越法定期間，訴願機關本應依法
      為不受理之決定。雖訴願決定機關依職權為實體審查，最
      後仍為原處分並無違法或不當情形之決定，揆諸最高行政
      法院（89年7月1日改制前為行政法院）89年度裁字第1471
      號裁定要旨，原告之起訴即非適法，而應予裁定駁回。
    2.原告所選用之選修學分鑑定考試方式，確有不符合要件而
      應審定不合格，被告之處分並無違法，故其請求補發90
      年專科學校畢業程度證書，非有理由：
      (1)按自學進修學力鑑定考試辦法（下稱自學辦法）第5條
        第2項及第6條第2項規定可知，應考資格之取得必需「
        依序」具備3項要件：
        １、取得乙級或相當乙級以上技術士證之資格；２、具
        有2年以上相關工作經驗；及３、參加學力鑑定考試，
        惟考試方式得採取以選修共同科目16個學分方式為之。
        且上述3項要件非但缺一不可，亦需依順序逐一完成。
      (2)被告在90年度專科學校畢業程度自學進修學力鑑定考試
        簡章與其報名表等，亦分別述明上開三項要件，即：在
        考試簡章「貳、報告資格：一」與「參、鑑定考試方式
        ：一、選修學分方式之２」分別規定：「一、取得乙級
        以上技術士證或相當於乙級以上技術士證之資格後，具
        有與職業證照相關工作經驗年資合計滿2年以上者。」
        、「２、前項報考者，須於證照取得後並從事相關工作
        滿2年以上，所修習之學分方能採認。」；而報名表正
        面下方之「報名表填寫注意事項」右半邊部分，更特別
        列明5項審定不合格之情形，其中第3項即為「共同科目
        學分數修於相關工作年資滿2年之前」。足見欲採取以
        選修學分方式，通過自學進修學力鑑定考試者，必須完
        全且依序符合前述3項要件。
      (3)又自學辦法第7條前段規定：「自學進修學力鑑定考試
        全部考過或選修科目及格者，由主管教育機關發給學力
        鑑定及格證書，…」，故被告於簡章「參、鑑定考試方
        式：６」又特別強調：「選擇以選修學分方式報考者，
        其選修學分之證明經審查及格後，由教育部發給專科學
        校畢業程度自學進修學力鑑定考試及格證書；審查不及
        格者，不發給任何證明文件。」。
      (4)經查，原告雖然符合第一及第二要件，於81年9月14日
        已取得乙級技術士證照，並在其後有2年以上工作資歷
        ，惟其提出之學分證明文件，是伊在74、75年間，於私
        立萬能工業專科學校就讀成績，並不符合自學辦法、90
        年報名簡章及報名表所列之第3項要件，即「須於證照
        取得後並從事相關工作滿2年以上，所修習之學分方能
        採認」，而原告又不願改以筆試方式報考，故原告即不
        該當於90年度鑑定考試之「及格要件」，揆諸自學辦法
        與簡章之規定，審查不合格者，當然不能發給及格證書
        ，故被告之處分，並無違法或不當。
      (5)被告為免影響應考人權益，復於簡章「參、鑑定考試方
        式：一、選修學分方式５」內明定：「…選修學分審查
        不及格且依其意願於報名時已填選再以筆試方式應考者
        ，准考證一併寄發。」，而報名表上方，亦印有各該選
        項供應考人勾選。然原告在明知自己不合選修學分之資
        格，復又於當年度報名表勾選「不願意以筆試方式報考
        」，則其在選修學分審查確不合格，復未參與筆試測驗
        之情形，自不符合自學辦法與簡章中，關於發給及格證
        書的規定，故原告所請，要屬無據。
      (6)查被告於86年起，為推動技能檢定結合技職教育之政策
        ，使得學術知識與實務技能得以相互為用，並鼓勵自學
        進修者提昇自我之努力，爰依補習及進修教育法第13條
        第3項規定：「第1項自學進修學力鑑定之範圍、考試辦
        理機關、每年舉辦之次數與時間、考試科目、應考資格
        、證書之頒發、撤銷、廢止與其他相關事項之辦法，及
        同等學力之標準，由中央主管教育行政機關定之。」，
        修正發布自學辦法，增列專科學校畢業程度學力鑑定考
        試，以為取得補習教育入學資格之方式，並有別於一般
        學歷證明，使得符合一定要件者，即能取得同等學力證
        明，此亦為自學辦法之立法精神所在。惟實施後發現，
        僅86年及87年之合格者，高達30,718人，造成專科學校
        嚴重衝擊，且對2年制技術學院來源學生程度亦有嚴重
        隱憂，故於88年6月29日修正發布自學辦法；而本次修
        正之精神，在落實照顧失學者，鼓勵其在取得證照後，
        得再以選修學分方式繼續進修。然原告在76年即已自專
        科畢業，並非失學者，卻欲以74、75年間所學之學分，
        再於90年換取相關類科學力證書，與本項自學辦法之立
        法意旨相悖，故其主張自難認為允洽，此亦為訴願機關
        所是認，因而為駁回訴願之決定。
    3.原告請求「補發」證書，亦不符合專科學校畢業程度自學
      進修學力鑑定考試換（補）發證書作業原則：蓋依前開作
      業原則之規定，申請換（補）發證書者，需以證書有破損
      、更改資料或遺失等情形，惟本件乃原告不合自學辦法與
      簡章之規定，經審定為不及格，故被告未能發給及格證書
      ，其情況與上開補發之要件不符，故原告之請求亦難謂洽
      。
    4.「選修學分」是「筆試」的替代程序，其義在於：在88年
      前，針對「已取得乙級以上技術士或相當於乙級以上技術
      士證之資格後，具有2年以上相關工作經驗」者，自學進
      修學力鑑定考試辦法係規定須考過「專科學校畢業程度之
      學力鑑定考試」，才會發學力鑑定及格證書。惟因恐多年
      失學者無法適應筆試制度，被告遂於88年6月修改自學進
      修學力鑑定考試辦法，在「筆試」此一鑑定程序外，新增
      「選修學分」的鑑定程序，「已取得乙級以上技術士或相
      當於乙級以上技術士證之資格後，具有2年以上相關工作
      經驗」者，可選擇「通過筆試」或是「選修學分及格」之
      鑑定程序，以證明自己具備「專科學校畢業程度」。就此
      ，被告92年8月1日台技 (1)字第0920115273號函已清楚說
      明。故被告認定原告「共同科目學分數修於相關工作年資
      滿2年之前，所以學分審查不合格」，是依照自學辦法的
      修法意旨而為之，並未增加自學辦法所無的限制，「選修
      學分及格」事實上是在「通過筆試」之外，給想要取得學
      力鑑定及格證書者另一個選擇。
　　理  由
一、按行為時補習及進修教育法第13條第3項規定：「第1項自學
    進修學力鑑定考試辦法及同等學力之標準由中央主管教育行
    政機關定之。」。次按自學辦法第5條第2項、第6條第2項及
    第10條分別規定：「參加…專科學校畢業程度學力鑑定考試
    應考資格如左：二、取得乙級以上技術士證或相當於乙級以
    上技術士證之資格『後』，具有2年以上相關工作經驗，得
    應專科學校畢業程度之學力鑑定考試。」；「…專科學校畢
    業程度之學力鑑定考試，採選修學分或筆試方式辦理。一、
    選修學分方式：二、專科學校畢業程度學力鑑定：在專科以
    上學校選修共同科目16個學分。」「主管教育行政機關辦理
    自學進修學力鑑定考試除由本辦法規定外，得自訂補充規定
    。」末按被告90年專科學校畢業程度自學進修學力鑑定簡章
    參：鑑定考試方式…一、選修學分方式…2、以選修學分方
    式報考者，須於證照取得後並從事相關工作2年以上，所修
    習之學分方能採認。
二、本件原告填具教育部90年專科學校畢業程度自學進修學力鑑
    定考試報名表，選擇以審查選修學分方式，參加自學進修學
    力鑑定考試。案經被告自學進修學力鑑定考試委員會以其共
    同科目學分數修於相關工作年資滿2年之前，資格審查不合
    格，以審查結果通知書通知原告。原告不服，訴經行政院92
    年6月3日院臺訴字第0920086056號訴願決定將原處分撤銷，
    由被告於2個月內另為適法之處分。嗣被告於92年8月1日以
    台技 (1)字第0920115273號函復原告，否准採計其所提學分
    資料。原告不服，提起訴願，遭決定駁回，復起訴主張被告
    違反法令及92年6月3日行政院訴願決定撤銷發回意旨，就其
    取得證照後由學校發給學分證明，否准採認，顯有違誤，詳
    如其起訴狀事實欄所載理由等語。
三、查被告90年專科學校畢業程度自學進修學力鑑定考試簡章，
    係依行為時補習及進修教育法第13條第3項及自學辦法第3條
    第1項第3款而制定。依該簡章第參點規定：考生得以選修學
    分方式或筆式方式參加鑑定考試.... 以選修學分方式報考
    者，須於證照取得後並從事相關工作滿2年以上，所修習之
    學分方能採認。本件原告報名參加上開學力鑑定考試，於填
    寫報名表時，選擇以選修學分方式參加考試，如審查不合格
    時，並勾選不願意以筆試方式報考，原告填表前應已詳閱簡
    章規定與填表注意事項，自應遵守該簡章與注意事項並受其
    拘束。又本件被告依行政院92年6月3日院臺訴字第09200860
    56號訴願決定：原處分撤銷，由被告另為適法之處分意旨，
    以92年8月1日台技 (1)字第0920115273號函復否准採計其所
    提學分資料，原告不服，於92年8月25日出具訴願書提起訴
    願 (卷內訴願書未蓋收文日期)應認其提起訴願未逾期，均
    合先說明。
四、本件原告報名檢附資料，其中取具應檢日期為81年9月14日
    之乙級汽車修護技術證，且有2年以上相關工作經驗 (82年3
    月1日至83年2月28日及87年6月15日至89年2月6日)，固符合
    自學辦法第5條第2項第2款規定要件，惟所提學分證明，為
    74年、75年間其就讀萬能工業專科學校之共同科目學分，修
    習期間在其取得乙級汽車修護技術證及相關工作經驗年資滿
    2年之前，不符自學辦法第6條第2項第1款第2目及上開學力
    鑑定考試簡章規定，況原告於76年6月已畢業於私立萬能工
    業專科學校，有畢業證書附卷可憑，復為原告所不否認，自
    非失學者，亦不符自學辦法鼓勵失學者在取得證照後加上2
    年以上相關工作經驗，再以選修學分方式繼續進修之旨，且
    原告於填寫報名表時，選擇以選修學分方式參加考試，如審
    查不合格時，並勾選不願意以筆試報考，即放棄勾選願意以
    筆試方式報考，此有報名表附卷可按，從而被告否准採認其
    所提學分證明，未准發給專科學校畢業程度自學進修學力鑑
    定考試及格證書，揆諸首揭規定及說明，自無不合，訴願決
    定，予以維持，亦無不妥，原告起訴意旨，請求撤銷及命被
    告發給原告專科學校車輛工程科畢業程度學力鑑定考試及格
    證書，均難認為有理由，應予駁回。
五、據上論結，本件原告之訴為無理由，依行政訴訟法第98條第
    3項前段，判決如主文。
中　　華　　民　　國　　94　　年　 　5　　月　　3　　 日
            第 三 庭 審 判 長　 法    官  王立杰
                              　法    官  胡方新
                              　法    官  黃本仁
上為正本係照原本作成。
如不服本判決，應於送達後二十日內，向本院提出上訴狀並表明
上訴理由，如於本判決宣示後送達前提起上訴者，應於判決送達
後二十日內補提上訴理由書（須按他造人數附繕本）。
中　　華　　民　　國　　94　　年　 　5　　月　　5　　 日
            　　  　　　　  　　書 記 官  姚國華
